【裁判字號】    95,判,1461
【裁判日期】    950907
【裁判案由】    營利事業所得稅
【裁判全文】
最  高  行  政  法  院  判  決
                                     95年度判字第01461號
上  訴  人  甲○○
被 上訴 人  財政部臺灣省中區國稅局
代  表  人  鄭宗典     送達處所同上
上列當事人間因營利事業所得稅事件，上訴人對於中華民國94年
4月7日臺中高等行政法院94年度訴字第26號判決，提起上訴，本
院判決如下：
    主  文
原判決廢棄，發回臺中高等行政法院。
    理  由
壹、本件上訴人主張：本件訴訟標的，旨在對原處分逕予認定上
    訴人所從事之社會救助與公益事業為「營利事業」中之「未
    分類個人服務業」，請求行政救濟。惟原審不察訴訟標的與
    行政救濟之精神，於原判決對請求判決標的未提及，仍將訴
    訟侷限於「營利事業所得稅」相關稽徵法律與行政命令；且
    大量引述被上訴人陳辭，未對被上訴人核課理由與不當之行
    政裁量進行調查。又，原審於民國（下同）94年3月10日行
    準備程序時，未能詳細審視有利於上訴人之相關帳冊、往來
    銀行之提存證明，且未充分給予上訴人陳述事實與理由之機
    會；另於當日當庭諭知言詞辯論期日，卻於原判決宣告本件
    訴訟適用簡易程序，取消言詞辯論，有判決適用法規不當或
    未經言詞辯論而得上訴之理由。再依法律構成要件觀之，須
    有營利之意思及營利之行為二要件，方可構成被上訴人所稱
    之「營利行為」。上訴人出家已十餘載，所募之善款係用於
    弘法等社會慈善公益活動之目的，並無營利行為，被上訴人
    無積極事證，徒憑劃撥單等即率爾認定上訴人所募係「所得
    」，有證據不備之違法。乃依現行稅法，眾信徒之捐贈行為
    不應課以上訴人營利事業所得稅。至原判決所援引法條，其
    適用對象係指公益或慈善機關或團體，原處分核課之對象卻
    是上訴人（即個人），此即為客體之錯誤，原判決有法規適
    用不當之違法。末者，案件之審酌首重實質而非形式，縱上
    訴人相關登記程序未完備，綜觀上訴人所作所為，無一不符
    合稅法規定之公益或慈善團體之規定，被上訴人自應「準用
    」所得稅法第4條第1項第13款免納所得稅之規定，斷非如被
    上訴人「不當」適用法規，據以課上訴人「營利事業所得稅
    」。原判決認定未合，有法規適用不當之違法，爰請求廢棄
    原判決。
貳、被上訴人未提出上訴答辯狀。
參、原判決以：本件上訴人未向主管機關登記或立案，逕以大眾
    匯款收入從事宗教、慈善、社會服務或公益等活動，經被上
    訴人於92年2月13日以中區國稅三字第0920005840號函輔導
    其於1個月內向主管機關補辦登記或立案，惟上訴人逾期未
    補辦，嗣被上訴人另依所得稅法第79條規定填具滯報通知書
    函請補辦結算申報，上訴人亦逾期未申報，被上訴人乃依前
    揭函釋規定分別於92年9月10日及10月1日以中區國稅中縣一
    字第0920055795號及第0920063585號函輔導上訴人限期補辦
    結算申報，惟上訴人仍未辦理等情，分別有各該輔導函文附
    於原審94年度簡字第14號原處分卷，其接受信眾劃撥捐款之
    情形，亦有郵政劃撥儲金帳戶對帳單附於同上揭卷，其核課
    情形亦有「核定明細表」附同上揭卷、「復查案件移案清單
    」附本件原處分卷，上訴人亦自承收到各該輔導函文，自堪
    信為真實。查上訴人印發有「郵政劃撥儲金存款通知單」及
    「法訊」多種，核其內容足見上訴人雖以其俗家名字申辦郵
    政劃撥帳戶，但其通信欄即印明為慈蓮精舍專用劃撥單，以
    慈蓮精舍名義募款，匯款入其郵撥帳戶，並以該精舍名義辦
    理法會、助印佛書、義賣錄影帶、施棺、點光明燈、舉辦共
    修、招募女眾出家到精舍修行、募集統一發票及建寺募款等
    ，慈蓮精舍亦為共修及出家修行之道場，上訴人復自任其住
    持，並非僅其住居所之便稱而已。其所作所為，已屬宗教慈
    善團體之所為，要非一般接受捐贈之個人。參以上訴人於被
    上訴人談話時亦稱「因『臺中佛教慈蓮精舍』未能登記為宗
    教團體，始以個人名義開戶及帳戶收入係用以從事弘法講座
    ，舉辦兒童佛學營，贈印慈語雜誌及推展社會福利公益等活
    動」，益見其非一般接受捐贈之個人，自不符所得稅法第4
    條第17款免稅規定。上訴人復已自陳慈蓮精舍未能登記為宗
    教或慈善團體，亦不符所得稅法第4條第13款之免稅規定。
    復經被上訴人數度發函輔導限期補報而未報，已如前述。被
    上訴人已證明上訴人以大眾匯款收入從事宗教、慈善、社會
    服務或公益等活動且未辦理88年度所得稅結算申報，亦如上
    述。從而，原處分依行為時所得稅法第4條第13款、第24條
    、第71條之1第3項、第79條第1項前段、第108條第2項及教
    育文化公益慈善機關或團體免納所得稅適用標準第2條第1項
    第1款及第9款所規定，與財政部71年12月10日台財稅第3893
    1號函及84年3月8日台財稅第841607570號函釋核定上訴人88
    年度課稅所得額新台幣（下同）757,424元，應補稅額179,3
    56元，另徵怠報金35,871元，核無違誤，訴願決定予以維持
    ，亦無不合，乃判決駁回上訴人在原審之訴。
肆、本院查：（一）、按「左列各種所得，免納所得稅一、．．
    ．十三、教育、文化、公益、慈善機關或團體，符合行政院
    規定標準者，其本身之所得及其附屬作業組織之所得。．．
    ．十七、因繼承、遺贈或贈與而取得之財產。但取自營利事
    業贈與之財產，不在此限。．．．。」「本法稱營利事業，
    係指公營、私營或公私合營，以營利為目的，具備營業牌號
    或場所之獨資、合夥、公司及其他組織方式之工、商、農、
    林、漁、牧、礦冶等營利事業。」為行為時所得稅法第4條
    第1項第13、17款、第11條第2項所明定。又行為時所得稅法
    第4條第1項第17款規定74年12月30日之修正理由：「本款原
    規定因贈與而取得之財產一律免納所得稅，乃因贈與財產須
    繳納贈與稅，故不再課徵所得稅，俾免重複課稅，惟贈與稅
    課徵對象僅為個人，如屬營利事業之贈與，因不在現行遺產
    及贈與稅法所規定範圍以內，故但書明訂取自營利事業贈與
    之財產仍應課徵所得稅，以杜取巧。」，係排除取自營利事
    業贈與之財產適用該款前段免納所得稅規定；但並非排除營
    利事業因非營利事業（個人或政府等）贈與而取得之財產適
    用該款前段免納所得稅規定。亦即營利事業或個人因非營利
    事業（個人或政府等）贈與而取得之財產，得適用行為時所
    得稅法第4條第1項第17款前段規定免納所得稅。本件上訴人
    未向主管機關登記或立案，於85年度至90年度以大眾匯款收
    入從事宗教、慈善、社會服務或公益等活動且未辦理88年度
    所得稅結算申報，經被上訴人所屬臺中縣分局依查得資料核
    定課稅所得額757,424元，應補稅額179,356元，另徵怠報金
    35,871元。上訴人不服，申經復查及訴願均遭駁回，乃提起
    本件行政訴訟。原判決以前揭理由，駁回上訴人在原審之訴
    ，固非無見。（二）、惟原判決認定上訴人之88年度系爭收
    入中，似包括有因贈與而取得之財產，若其係取自非營利事
    業（個人或政府等）之贈與，依前揭規定及說明，應有行為
    時所得稅法第4條第1項第17款前段免納營利事業所得稅規定
    之適用，而原判決就上訴人88年度系爭收入是否有屬於因非
    營利事業（個人或政府等）贈與而取得之財產，關係著是否
    得免納營利事業所得稅，原判決未予查明，即逕以上訴人非
    一般接受捐贈之個人，遽爾認本件不符行為時所得稅法第4
    條第1項第17款前段免納所得稅之規定，而將系爭收入之全
    數列入應稅所得，而判決駁回上訴人在原審之訴。原判決認
    事用法尚有未洽，有適用法規不當之情形，且影響判決之結
    果。本件上訴意旨指摘原判決違背法令，聲明求為廢棄，為
    有理由；且上訴人88年度系爭收入是否有屬於因非營利事業
    （個人或政府等）贈與而取得之財產及其多寡等事實均有待
    查明釐清，方能正確適用法令，爰將原判決廢棄發回原審法
    院。又本件係適用通常程序，經準備程序及言詞辯論，有各
    該筆錄附於原審卷可按，上訴人指摘本件未經言詞辯論，以
    簡易程序判決乙節，不無誤會，附此明。
據上論結，本件上訴為有理由，依行政訴訟法第256條第1項、第
260條第1項，判決如主文。
中    華    民    國    95    年    9     月    7     日
                  第一庭審判長法  官  葉  振  權
                              法  官  陳  秀  美
                              法  官  劉  鑫  楨
                              法  官  梁  松  雄
                              法  官  劉  介  中
以  上  正  本  證  明  與  原  本  無  異
中    華    民    國    95    年    9     月    7     日
                              書記官  王  史  民


司法院資訊處製作；財團法人民間司法改革基金會備份。
